【裁判字號】    97,消債更,250
【裁判日期】    970829
【裁判案由】    聲請更生程序
【裁判全文】
臺灣嘉義地方法院民事裁定           97年度消債更字第250號
聲  請  人  甲○○
代  理  人  曾錦源律師
複  代理人  乙○○
上列聲請人因消費者債務清理事件聲請更生，本院裁定如下：
    主  文
更生及保全處分之聲請均駁回。
聲請費用由聲請人負擔。
    理  由
一、本件聲請意旨略以：債務人張寶樹有不能清償債務之虞，且
    其無擔保或無優先權之債務總額未逾新臺幣（下同）1,200
    萬元，復未經法院裁定開始清算程序或宣告破產，前雖與債
    權金融機構成立債務協商，然因債務人每個月收入僅為20,0
    00元，扣除每個月依協商條件應清償之金額10,305元，已不
    足以維持最低之基本生活費，合計19,695元（包括每月膳食
    費13,500元、衣服費每月900元、交通費每月800元及扶養支
    出4,495元），且因96年1月間女兒罹患腸病毒住院一個禮拜
    ，為支付這突如其來之醫療費用約20,000元，遂無法依約清
    償而導致毀諾，嗣於96年6月間又因配偶失業，更使全家生
    活無法維持，是債務人因不可歸責於己之事由，致履行顯有
    重大困難，為此，依消費者債務清理條例提出本件更生之聲
    請等語。
二、按聲請更生或清算不合程式或不備其他要件者，法院應以裁
    定駁回之，但其情形可以補正者，法院應定期間先命補正，
    消費者債務清理條例第8條亦有明文規定。次按債務人與金
    融機構協商成立者，不得聲請更生或清算，但因不可歸責於
    己之事由，致履行顯有重大困難者，不在此限；本條例施行
    前，債務人依金融主管機關協調成立之中華民國銀行公會會
    員辦理消費金融案件無擔保債務協商機制與金融機構成立之
    協商，準用前項之規定，消費者債務清理條例第151條第5項
    、第6項分別定有明文。衡諸債之關係，係以當事人間之信
    賴關係為基礎，為社會經濟組織之重要支柱，故當事人於以
    法律行為追求自己之利益之際，亦應顧及對方之利益，並考
    量債權債務在社會上之作用，本於誠實及信用之原則，行使
    債權及履行債務。是對於已陷入經濟上困境之消費者，若任
    其於惡性循環之債務窘境中生存，將衍生嚴重之社會問題，
    難以維持安定之社會經濟秩序，故為兼顧債權人、債務人雙
    方之利益，對陷於經濟上困境之消費者，乃允其於消費者債
    務清理條例施行後，得選擇以重建型之更生程序或清算型之
    清算程序清理其債務，藉以妥適調整債務人與債權人及其他
    利害關係人間之權利義務關係，保障債權人獲得公平受償，
    並謀求消費者經濟生活之重建復甦機會。惟對於已與金融機
    構協商成立，或於本條例施行前，已依金融主管機關協調成
    立之中華民國銀行公會會員辦理消費金融案件無擔保債務協
    商機制與金融機構成立協商之債務人，若非因不可歸責於己
    之事由，致履行顯有重大困難，或到場而不為真實之陳述，
    自有違債權契約為誠信契約之本旨，故依消費者債務清理條
    例第151條第6項準用同條第5項前段及第46條之規定，不得
    聲請更生或清算，應駁回其更生之聲請，始能避免肇致道德
    危險。
三、經查：
(一)、債務人前於消費者債務清理條例施行前，依金融主管機關協
    調成立之中華民國銀行公會會員辦理消費金融案件無擔保債
    務協商機制與金融機構於95年6月間成立協商，當時債務人
    之無擔保債務總額為680,148元，雙方約定債務人每月應償
    還款項合計為10,305元等情，已據債務人提出無擔保債務還
    款計劃為證，堪信為真實。而債務人自95年7月起開始繳款
    ，共還6個月，至96年1月即未再履行，亦經聲請人自承（見
    本院97年8月26日訊問筆錄）。
(二)、債務人雖主張其每個月收入20,000元，扣除每個月依協商條
    件應清償之金額10,305元，不足以維持最低之基本生活費
    19,695元，且因女兒住院及丈夫失業致無法依約還款，故其
    因不可歸責於己之事由，致履行顯有重大困難云云，惟查：
  1.聲請人任職於全買股份有限公司，於協商時平均月收入約為
    19,933元，有聲請人提出之95年度綜合所得稅各類所得資料
    清單為證，而聲請人目前每月收入約20,000元，亦據聲請人
    提出員工職務證明書及玉山銀行存摺等為證，並經本院依職
    權調閱稅務電子閘門財產所得調件明細表在卷可稽，是以聲
    請人於協商前後之收入情形大致相同，堪可認定。
  2.聲請人自承: 「（有何不可歸責於己之事由，致履行協商條
    件顯有重大困難？）我女兒在九十六年一月份生病住院，要
    負擔醫療費用約貳萬元，就是因為要負擔兩萬元才毀諾。」
    、「（你女兒生病時先生有無工作？）他的工作不穩定，那
    時先生有再微力食品公司上班，他壹個月約一萬八千多元。
    」、「（妳先生有無幫忙支出醫療費用？）沒有，因為他自
    己本身也有債務要清償。」（見本院97年8月26日訊問筆錄
    ）。則聲請人與配偶當時每月收入合計約有37,933元，竟因
    支出女兒生病醫療費用20,000元而毀諾，無法清償債務，聲
    請人上開主張顯與常情有違，實難謂係因不可歸責於己之事
    實，致履行協商條件有重大困難。
  3.聲請人主張每月需支出膳食費13,500元、衣服費每月900元
    、交通費每月800元及扶養支出4,495元，合計19,695元云云
    ，未據提出相關證明供本院參酌，經本院於97年7月31日命
    聲請人於七日內補提相關資料證明到院，迄今未補正，且聲
    請人亦自陳就此部分無法提出支出證明（見本院97年8月26
    日訊問筆錄），則其主張是否屬實已非無疑，縱然屬實，惟
    按債務人依消費者債務清理條例聲請更生者，其既已有不能
    清償債務或有不能清償之虞等情事，則其生活程度自應受相
    當之限制（消費者債務清理條例第62條第2項規定參照），
    是其中衣服費部分應非屬必要，應予剔除，且聲請人自承膳
    食費及衣服費之金額為其與配偶、女兒三人合計支出，然其
    配偶於96年間在維力食品公司上班，目前則在光泉公司擔任
    送貨業務，每月收入18,000元，非無謀生能力之人，則聲請
    人所列上開金額尚應扣除其配偶部分。至於女兒每月扶養費
    4,495元部分，聲請人並未能提出相關單據證明，則聲請人
    主張有上開支出，是否真實，已非無疑。
  4.縱上，債務人與金融機構協商成立者，除非因不可歸責於己
    之事由，致履行顯有重大困難，否則不得聲請更生或清算，
    消費者債務清理條例第151條第5項規定意旨甚明。是債務清
    償方案成立後，固由債務人按其條件履行，惟需於其後發生
    情事變更，在清償期間收入或收益不如預期，致該方案履行
    困難甚或履行不能，因不可歸責於己，始能聲請更生或清算
    。此項規定旨在避免債務人任意毀諾已成立之協商，濫用更
    生或清算之裁判上債務清理程序，蓋以債務清償方案係經當
    事人行使程序選擇權所為之債務清理契約，債務人應受該成
    立之協議所拘束。債務人既已與金融機構協商成立，如認該
    協商方案履行有其他不適當情形，自仍應再循協商途徑謀求
    解決。聲請人前於95年6月間債務協商成立時，與96年1月間
    毀諾、未依協議還款時，聲請人收入情形大致相同，聲請人
    固然陳述協商條件之嚴苛，及該條件對聲請人之影響，但該
    協商條件既然係由聲請人與最大債權銀行雙方協議所達成，
    在客觀事實並未有顯著變動之下，上述情事核屬聲請人在協
    商時可得預見，據以評估可否履行協商條件之事實，與「不
    可歸責於己之事由致履行顯有重大困難」之要件不符。又債
    務人既有固定收入之履行能力，縱有履行不便，亦得經由個
    別債權銀行協商程序以求適當履債。準此，堪認債務人尚乏
    不可歸責於己致履行顯有重大困難之情形可言。
四、綜上所述，債務人於消費者債務清理條例施行前，既已與金
    融機構之債權人依金融主管機關協調成立之中華民國銀行公
    會會員辦理消費金融案件無擔保債務協商機制成立協商，而
    其依原協商條件履行亦非顯有重大困難，且債務人對其財產
    及收入狀況之陳述，難謂係為完全真實之陳述，則其聲請更
    生，顯然違背消費者債務清理條例第151條第6條準用同條第
    5項前段、第46條第3款之規定，且上開欠缺又屬無從補正，
    從而，依上開說明，應予駁回其更生之聲請，爰裁定如主文
    。
五、聲請人聲請更生既經駁回，其保全處分之聲請亦應併予駁回
    。
中    華    民    國    97    年    8     月    29    日
              民事第一庭    法      官  柯月美
上為正本係照原本作成
如不服本裁定，應於裁定送達後10日內，以書狀向本院提出抗告
，並繳納抗告費新臺幣1千元
中    華    民    國    97    年    8     月    29    日
                            書  記  官  李文政


司法院資訊處製作；財團法人民間司法改革基金會備份。
